最高法院民事判決　　　　　　　　　　　　　　　八十七年度台上字第一一八五號
　　上　訴　人　甲○○
　　被 上訴 人　乙○○（即祭祀公業丙○○管理人）
　　訴訟代理人　施煜培律師
右當事人間租佃爭議事件，上訴人對於中華民國八十六年七月七日台灣高等法院台南
分院第二審判決（八十五年度上字第五六四號），提起上訴，本院判決如左：
    主  文
原判決廢棄，發回台灣高等法院台南分院。
    理  由
本件被上訴人主張：坐落台南縣旭山段九二四號、九二八號二筆田地（下稱系爭田地
）為祭祀公業丙○○所有，伊為該公業管理人，上訴人與訴外人丁○○就系爭田地簽
訂私有耕地租約，伊不承認該租約；縱有租賃關係，因上訴人從未付租與伊，經伊以
存證信函催告，亦未履行，伊已終止租賃契約，上訴人占有系爭田地為無正當權源等
情。爰本於無權占有法律關係，求為命上訴人返還系爭田地之判決。
上訴人則以：系爭耕地租約，係由丁○○之祖父戊○○與伊父己○○於民國三十八年
六月二十二日訂立，而彼時系爭田地登記為祭祀公業丙○○所有，管理人為戊○○，
顯戊○○係以祭祀公業丙○○之管理人出租。承租人己○○死亡後，由上訴人於七十
六年六月十八日依法為耕地三七五租約之變更登記申請，經主管之台南縣柳營鄉公所
及台南縣政府核准，該租約應屬有效，伊並未欠租，除付租與丁○○外，更重複提存
租金等語。資為抗辯。
原審維持第一審所為上訴人敗訴之判決，駁回其上訴，無非以：系爭田地之所有人為
祭祀公業丙○○，其管理人自七十四年十月二十二日起為戊○○，七十九年一月十日
起變更為庚○○，八十一年七月九日起變更為被上訴人；關於系爭田地之台南縣私有
耕地旭字第二五九號租約，載明租賃期間為八十一年一月一日起至八十六年十二月三
十一日止，出租人為「祭祀公業丙○○暫代管理人丁○○」，簽約日期為八十三年十
二月十四日；上訴人於八十三年間簽訂租約時，祭祀公業丙○○之管理人為被上訴人
，租約始期八十一年一月一日當時之管理人為庚○○，上訴人非與被上訴人或庚○○
簽訂租約，復未能證明丁○○為祭祀公業丙○○之合法管理人，該租約效力，不及於
祭祀公業丙○○。上訴人既未向被上訴人合法承租系爭田地，其占有系爭田地即無正
當權源等詞。為其判斷之基礎。
按判決理由項下，應記載關於攻擊或防禦方法之意見，法院為被告敗訴之判決，而其
關於防禦方法之意見有未記載於判決理由項下者，即為同法第四百六十九條第六款所
謂判決不備理由。查上訴人於原審抗辯：「系爭田地之耕地租約係由戊○○與其父己
○○於三十八年六月二十二日簽訂，……而系爭田地於三十六年四月十六日登記為祭
祀公業丙○○所有，其管理人為戊○○，至七十九年一月十日止未見其管理人變更，
……系爭耕地租約雖記載出租人為戊○○，……係由戊○○以祭祀公業丙○○之管理
人為之」云云（見原判決事實欄甲、二、（三）、(1)、原審卷第一二六頁反面、第一
二七頁、第一七三頁反面），並提出台南縣私有耕地租約、土地登記簿、土地對照清
冊等影本（見第一審卷第二二頁、原審卷第一七八、一七九頁）為證據，自屬重要之
防禦方法，原審並未在判決理由項下記載其取捨意見，於法即難謂無違。次按耕地租
佃期間，不得少於六年，其原約定租期超過六年者，依其原約定，耕地三七五減租條
例第五條定有明文。依此規定，耕地租佃期間，最短應為六年，已無不定期之耕地租
賃存在。如租期屆滿後，承租人仍為租賃物之使用收益，而出租人不即表示反對之意
思者，依耕地三七五減租條例第一條適用民法第四百五十一條之規定，兩造若續訂，
期間即不得少於六年（本院四十七年台上字第一五六八號判例參照）。若未續訂，應
解為以六年期限繼續契約。又耕地租約於租期屆滿時，出租人除具有法定原因得收回
自耕外，如承租人願繼續承租者，應即續訂租約，耕地三七五減租條例第十九條、第
二十條亦規定甚明。出租人之簽訂書面租約，係為保護佃農及謀舉證上便利而設，並
非耕地租賃之必要條件。倘上訴人之被繼承人己○○確與祭祀公業丙○○原管理人戊
○○自三十八年間起即訂立系爭田地之耕地租約（祭祀公業丙○○之管理人，於七十
九年一月十日改選為庚○○之前，係戊○○，為被上訴人自陳之事實－見原判決事實
欄乙、二、（二）、），且己○○、上訴人繼續承租耕作未曾綴斷，則上訴人誤祭祀
公業丙○○管理人為丁○○，而與之續訂書面租約，依上開說明，可否以丁○○非祭
祀公業丙○○合法管理人，上訴人未與庚○○或被上訴人簽訂書面租約為由，即謂上
訴人與祭祀公業丙○○間就系爭田地之耕地租約關係不存在，上訴人占有系爭田地為
無正當權源﹖不無研求之餘地。原審未詳予勾稽推闡，徒以前開理由，遽為上訴人不
利之判斷，殊嫌疏略。上訴論旨，指摘原判決不當，求予廢棄，非無理由。
據上論結，本件上訴為有理由，依民事訴訟法第四百七十七條第一項、第四百七十八
條第一項，判決如主文。
中      華      民      國    八十七    年      五      月    二十二    日
                              最高法院民事第三庭
                                  審判長法官  范  秉  閣
                                        法官  朱  建  男
                                        法官  許  澍  林
                                        法官  鄭  玉  山
                                        法官  黃  義  豐
      右正本證明與原本無異
                                              書  記  官
中      華      民      國    八十七    年      六      月      八      日
